---
title: "Estadística Descriptiva en R - Lo Básico -"
author: "Cristian Perdomo"
output:
  bookdown::html_document2:
    toc: true
    toc_float: TRUE
    collapsed: FALSE
    smooth_scroll: FALSE
    theme: flatly
    df_print: paged
    number_sections: TRUE
---

<head>
<!-- Global site tag (gtag.js) - Google Analytics -->
<script async src="https://www.googletagmanager.com/gtag/js?id=G-9SCP7KCG5H"></script>
<script>
  window.dataLayer = window.dataLayer || [];
  function gtag(){dataLayer.push(arguments);}
  gtag('js', new Date());

  gtag('config', 'G-9SCP7KCG5H');
</script>
</head>



```{r setup, include=FALSE}
library(tinytex)
library(vembedr)
knitr::opts_chunk$set(echo = TRUE)
kable.nice = function(x, font.size=15){
  library(tidyverse)
  library(kableExtra)
  kable(x)%>%
    kable_styling(bootstrap_options="striped", full_width=F, font_size=font.size)
}

```

______

La estadística descriptiva como su nombre lo indica, busca describir la información que se contiene en una base de datos. Esta descripción debe ser de manera resumida y se puede realizar mediante medidas estadísticas, tablas o gráficas. Hay que tener en cuenta los tipos de datos (variables):

<br>

* <b style = 'color : blue;'>Cualitativos</b>: Nos suministran características o tributos, estado civil (casado o soltero), nivel de educación (Profesional, Maestría, Doctorado), nacionalidad, entre otras. Cabe destacar que en la base de datos podemos tener, por ejemplo, estado civil 1 o 0, pero aunque se identifique como un número estos estan representando una característica 1 = casado, 0 = soltero. Estos se subdividen en:

  * __Ordinales__: Atributos que presentan orden.
  * __Nominales__: Atributos que no presentan orden.

<br>

* <b style = 'color : blue;'>Cuantitativos</b>: Resultan de hacer mediciones o conteos. Una forma de pensarlo es que pueden ser números reales, (0.01 ,0.02455, 2.3644, 2, 5, 1000). También se dividen en dos:

  * __Discretos__: Resultan de conteos, números enteros (-2, -1 ,0 ,1 ,2, ....).
  * __Continuos__: Resultan de mediciones, por ejemplo, medidas físicas (peso, temperatura, altura). 

___  

# __Medidas Estadísticas__

Estas son medidas numéricas que se pueden calcular para describir la información de mediciones en una población o una muestra. Recuerde

* Cuando tenemos la población hablamos de _parámetros_.
* Cuando tenemos una muestra hablamos de _estadísticos_.

$$\textit{En la práctica los estadísticos pueden usarse como estimadores de los parámetros}$$
Para explicar lo siguiente utilizaré los siguientes datos ficticios, donde cada fila representa a una persona que constesta un cuestionario. Las columnas representan:

* __Helado__: Helado favorito de persona <b style = 'color : blue;'>(Cualitativa - Nominal)</b>.
* __Estatura__: Estatura de la persona <b style = 'color : blue;'>(Cuantitativa - Continua)</b>.
* __Peso__: Peso de la persona (Cuantitativa - Continua).
* __Educación__: Último nivel de educación certificado <b style = 'color : blue;'>(Cualitativa - ordinal) </b>.
  * 1 = Primaria.
  * 2 = Secundaria. 
  * 3 = Universidad.
  * 4 = Maestría, Doctorado.
  
* __Hijos__: Cantidad de hijos <b style = 'color : blue;'>(Cuantitativa - Discreta)</b>.

<br>

```{r Crear datos, eval=T, echo=F}
set.seed(0)
datos =data.frame(Helado = sample(rep(c("Fresa", "Coco", "Maracuyá", "Mora", "Chocolate"), rep(5)), size = 200, replace = T))
datos$Estatura = rnorm(200, 1.75,0.1)
datos$peso = -100 + 100*datos$Estatura + rnorm(200,0,5)
datos$Ingresos = rnorm(200, 1700,100)
#datos$Helado = as.factor(datos$Helado)
datos$Educacion = sample(c("1", "2", "3", "4"), size = 200, replace = T)
datos$Educacion = as.factor(datos$Educacion)
datos$Hijos = floor(runif(200,0,3))
datos
```

<br>

___

<b style = 'color : red;'><font size="6">¿Y si quiero utilizar mis datos, pero no los se subir a R ?</font></b>

<br><br>

```{r video, echo=F, eval=T }
embed_url("https://youtu.be/JAbRMxvyDVM")
```

____

## __Medidas de tendencia central__

### <b style = 'color : blue;'>Media</b>

Para obtener __la media__ de alguna de nuestras variables __cuantitativas__ lo único que debemos utilizar es la función `mean`. De nuestros datos podemos seleccionar alguna columna con el signo dolar después del nombre del objeto que los contiene $. 

```{r, class.source="bg-primary"}
mean(datos$Estatura)
```

De este modo tendría que ir variable por variable obteniendo la media. Pero si necesita obtener las medias para varias de sus variables. Puede utilizar la función `apply` que permite ejecutar una función a través de las filas o las columnas (en este caso las necesitamos por columnas). Para esto tenemos que tener en cuenta dos cosas:

1. los datos deben estar en formato matriz.
2. Una matriz no puede contener variables cualitativas, por lo que tendremos que seleccionar sólo las columnas que contengan variables cuantitativas (en este caso las colunas 2,3, y 4).
  2.1 Para resolver esto utilizo `as.matrix(datos[,2:4])`. Esto me selecciona todas las filas de las columnas 2, 3 y 4.

Ahora si, si utilizo `apply`

```{r apply, class.source="bg-primary"}
apply(as.matrix(datos[,2:4]), 2,mean) 
```

__El número 2 en la función `apply` representa que queremos obetener las medias por columna__

<br>

Otra opción para esto es utilizar la función `lapply` que nos permita aplicar la función `mean` sin necesidad de transformar nuestros datos a matriz.

```{r, class.source="bg-primary"}
lapply(datos[,2:4], mean)
unlist(lapply(datos[,2:4], mean)) # unlist -> para no verlo como lista
```
### <b style = 'color : blue;'>Mediana</b>

Para calcular la mediana se utiliza la función `median`

```{r, class.source="bg-primary" }
median(datos$Estatura)
apply(as.matrix(datos[,2:4]),2, median)
unlist(lapply(datos[,2:4], median)) # unlist -> para no verlo como lista
```

***


## __Medidas de disepersión__

### <b style = 'color : blue;'>Varianza y desviación estándar</b>

Para obtener __la varianza__  y __la desviación estándar__ de alguna de nuestras variables __cuantitativas__ lo único que debemos utilizar es la función `var` o `sd` respectivamente. 

```{r, class.source="bg-primary"}
var(datos$Estatura)
sd(datos$peso)
```

del mismo que con en el ejemplo de la media podemos utilizar la función `apply` y `lapply`.

```{r, class.source="bg-primary"}
apply(as.matrix(datos[,2:4]), 2, sd)
unlist(lapply(datos[,2:4], sd)) # unlist -> para no verlo como lista
```

## __Medidas de localización__ 

### <b style = 'color : blue;'>Cuantiles</b>

Para obtener los cuantiles podemos utilizar la función `cuantile`. Si la utilizamos sobre una de nuestras variables cuantitativas nos arrojará por defecto 0% (mínimo), 25% (cuantil 1), 50% (cuantil 2), 75% (cuantil 3) y 100% máximo.

```{r, class.source="bg-primary"}
quantile(datos$Estatura)
```

Si queremos obtener uno en especifico lo que debemos hacer es utilizar la opción `probs` dentro de la misma función `quantile`.


```{r}
quantile(datos$Estatura, probs = 0.25) #-> Si solo deceamos uno en específico.
quantile(datos$Estatura, probs = c(0.25, 0.75)) #-> dos o mas utilizamos c(valor1, valor2,...)
```

### <b style = 'color : blue;'>Percentiles</b>

Los debemos solicitar a través de la opción `probs`. Por ejemplo, el percentil 20 es el que cumula el 20% de los datos y lo podemos obtener mediante 

```{r}
quantile(datos$Estatura, probs = 0.20)
```


y de igual modo podemos solicitar varios de estos.

```{r}
quantile(datos$Estatura, probs = c(0.10, 0.15 ,0.20))
```


**Aquí se debe recalcar que R tiene la opción de 9 algoritmos distintos par al cálculo de los cuantiles, por defecto utiliza el 7. Si desea ver detalles de esto puede consultar [aquí](https://www.rdocumentation.org/packages/stats/versions/3.6.2/topics/quantile).**

## Adicionales

¿Y si sólo quiero dar una vista rápida de la información?

Puede utilizar la función `summary` que le generará un resumen rápido de la información:

```{r}
summary(datos)
```

Note que para la variable __Helado__ nos dice que un caracter por tanto no realiza ninguna acción. Esto lo podemos corregir convirtiendo la variable __Helado__ en factor utilizando la sentencia `as.factor(datos$Helado)`.

```{r}
datos$Helado = as.factor(datos$Helado)
summary(datos)
```






